臺灣臺北地方法院民事判決　　　　　　　　　　　　九十一年度訴字第六二三六號
　　原　　　告　甲○○
　　訴訟代理人　陳芬芬律師
　　　　　　　　吳彥鋒律師
　　被　　　告　英商渣打銀行股份有限公司
　　法定代理人　乙○○
　　訴訟代理人　林繼恆律師
　　　　　　　　胡浩叡律師
當事人間返還寄託物等事件，本院於九十三年六月二日言詞辯論終結，判決如下：
    主  文
被告應給付原告新台幣壹仟玖佰玖拾陸元參角伍分、美金捌仟貳佰陸拾柒元貳拾捌分
、歐元玖仟參佰柒拾伍點玖捌元、日幣玖拾捌萬貳仟貳佰零壹元，及自民國九十一年
六月十八日起至清償日止，按年息百分之五計算之利息。
原告其餘之訴駁回。
訴訟費用由被告負擔五分之一， 餘由原告負擔。
本判決第一項於原告以新台幣參拾萬壹仟元為被告供擔保後，得假執行；但被告如以
新台幣玖拾萬壹仟伍佰伍拾柒元為原告預供擔保，得免為假執行。
原告其餘假執行之聲請駁回。
    事實及理由
一、本件原告起訴時原聲明：（一）被告應給付原告新台幣（下同）四百六十二萬零
    四百六十元，及其中九十萬五千一百一十五元，自民國（下同）八十九年十月三
    日起至清償日止，按年息百分之五計算之利息。另三百七十一萬五千三百四十五
    元，自起訴狀繕本送達之翌日起至清償日止，按年息百分之五計算之利息。（二
    ）被告應於中國時報全國版首頁以十八公分乘以二十六公分之版面刊登如附件所
    示之道歉啟示一日，嗣變更為：（一）被告應給付原告新台幣一千九百九十七元
    、美金八千二百六十七點二八元、歐元九千三百七十五點九八元、日幣九十八萬
    二千二百零一元，及自八十九年十月三日起至清償日止，按年息百分之五計算之
    利息。（二）被告應給付原告新台幣三百七十萬四千六百七十一元，及自起訴狀
    繕本送達之翌日起至清償日止，按年息百分之五計算之利息。（三）被告應於中
    國時報、聯合報及自由時報全國版首頁以半幅之版面刊登如附件所示之道歉啟事
    一日，因請求之基礎事實同一，依民事訴訟法第二百五十五條第一項第二款，應
    予准許，合先敘明。
二、查被告之法定代理人於九十一年十二月十三日由韋傑夫變更為乙○○，有被告公
    司變更登記表可稽（見本院卷第七十一頁），並據其聲明承受訴訟，續行訴訟。
三、原告起訴主張：原告於八十八年十二月間與被告簽訂投資理財專案契約，委由被
    告進行理財事宜，並開設新台幣、美金、日圓及歐元等理財專戶，存入新台幣一
    百萬元，由被告指派理財專員沈明光進行理財規劃及投資事宜，雙方並約定原告
    得隨時結清帳戶，由被告結算後返還予原告。然被告竟於原告請求結清帳戶並返
    還剩餘存款時，於八十九年十月三日寄發存證信函，誣指原告與被告之行員盛潔
    瑜共同盜用被告之款項，應負共同侵權行為之連帶責任，而就原告之新台幣存款
    一千九百九十六點三五元，美元存款八千二百六十七點二八元，日幣存款九十八
    萬二千二百零一元，歐元存款九千三百七十五點九八元，盡數主張抵銷，拒絕返
    還。惟原告並無被告所指之侵權行為，被告以不存在之債權主張抵銷，自不合法
    ，原告於訴之聲明第一項自得依消費寄託契約請求被告返還原告前揭存款。又被
    告員工盛潔瑜為放款作業部門電腦建檔處理員，因曾至原告診所就醫，而與原告
    結識，盛潔瑜極力鼓吹原告聽從其所謂專業之投資理財建議，且其曾與被告之理
    財專員沈明光一同至原告診所遊說、分析理財投資事宜，致原告誤認盛潔瑜亦為
    被告公司投資理財部門服務人員之一，乃不疑有他，將投資專用之取款條上簽妥
    姓名，交付與盛潔瑜，並指示其未經原告之同意不得擅自使用該取款條。詎其竟
    趁執行職務之便，於被告疏於監管之情形下，非法侵入被告之電腦系統內，製作
    虛假之貸款資料，向被告詐得貸款九十五萬元，並盜用原告之帳戶，將該款項存
    入原告帳戶，再予領取，致生損害於原告。被告於八十七年七、八月發覺盛潔瑜
    之犯行後提起告訴，經台灣台北地方法院九十年訴字第四九二號判決及台灣高等
    法院九十年上訴字第三七九三號判決盛潔瑜有罪。盛潔瑜於前揭刑事案件審理時
    ，為脫免己身偽造文書之罪行，誣陷原告為共犯，致使原告名譽嚴重受損，雖經
    法院審理後還原告之清白，然卻無法彌補原告因此所受之名譽上損失。惟被告竟
    仍於無任何證據下於存證信函中誣指原告為共犯，並以不存在之債權對原告之存
    款主張抵銷，侵害原告之名譽權，被告就盛潔瑜侵害原告名譽之行為，應負民法
    第一百八十八條之僱用人連帶賠償責任，就其本身所為侵害原告名譽之行為亦應
    自負民法第一百八十四條之侵權行為責任，爰於訴之聲明第二項及第三項請求被
    告賠償原告名譽權受侵害之精神慰撫金一百萬元，並應於中國時報全國版首頁以
    十八公分乘以二十六公分之版面，刊登如附件之道歉啟事，以回復原告之名譽。
    另被告負有保障存款戶之存款無財產上安全之危險之責，惟被告對其公司職員盛
    潔瑜及電腦存放款系統、放款查核及徵信管理作業疏於應有之注意或監督，致盛
    案件判決後，仍漠視歷審判決結果，任意誣指原告為共犯，剋扣原告之前揭存款
    ，對原告之存款產生安全上之危險，應依消費者保護法第七條及第五十一條之規
    定賠償原告所受損害額三倍之懲罰性賠償，則以原告之起訴日九十年十一月二十
    一日當時之平均匯率計算，原告應賠償相當於原告存款帳戶內之存款債權三倍之
    損害額即二百七十萬四千六百七十一萬元（8267.28美元*34.71+98 2201日圓
    *0.28950+9375.98歐元*35.01+1997新台幣=901557元，901557*3=00000 00元）
    等情，爰聲明求為命（一）被告應給付原告新台幣一千九百九十七元、美金八千
    二百六十七點二八美元、歐元九千三百七十五點九八元、日幣九十八萬二千二百
    零一元，及自八十九年十月三日起至清償日止，按年息百分之五計算之利息。（
    二）被告應給付原告新台幣三百七十萬四千六百七十一元，及自起訴狀繕本送達
    之翌日起至清償日止，按年息百分之五計算之利息。（三）被告應於中國時報、
    聯合報及自由時報全國版首頁以半幅之版面刊登如附件所示之道歉啟事一日之判
    決，並聲明願供擔保，請准宣告假執行。
四、被告則以：原告自承其交付載有其親自簽名之空白提款單予盛潔瑜使用，而盛潔
    瑜將虛偽資料輸入被告電腦系統詐欺被告九十五萬元之貸款後，即將此一贓款匯
    入原告帳戶，並利用原告所提供之提款單於八十九年一月十九日將其中二十五萬
    元贓款匯入自己於被告銀行所開設之帳戶，又於八十九年一月二十八日利用相同
    手法提領剩餘贓款七十萬元，致被告受有九十五萬元之損失。原告與被告締結投
    資理財專案契約後，被告僅指派沈明光為原告進行理財服務，但原告卻將帳戶與
    提款單提供予與理財業務完全無涉之盛潔瑜使用，有違常理，且被告申購基金只
    需填寫信託投資信託服務客戶指示書向被告下達指示即可，原告以便利投資理財
    為由，將載有親自簽名之空白提款單交由盛潔瑜使用，亦與被告投資理財之服務
    流程不符，顯非為投資理財之自的，而係出於另外之謀議，或基於其他之目的授
    權盛潔瑜使用。又原告對於被告所寄送八十九年一月份與二月份之綜合月結單上
    所示多筆鉅額款項進出之情形，從未依開戶約定書之約定向被告提出任何質疑，
    則原告對盛潔瑜利用其帳戶及以提款單領贓款之事，顯係知情，並有同參與詐領
    貸款之犯行。縱認原告並非故意提供帳戶、空白存款單予盛潔瑜領取贓款，但原
    告對盛潔瑜實際使用提款單之用途與二筆月結單所顯示之異常款項進出情形不加
    聞問，違反開戶約定書之注意義務，亦有過失。是不論原告與盛潔瑜間提否有意
    思聯絡，因原告提供帳戶及空白提款單供盛潔瑜領取贓款之行為，與盛潔瑜輸入
    虛為資料之行為，係造成被告損害之共同原因，自應與盛潔瑜負共同侵權行為損
    害賠償責任。又即便原告供提供帳戶及空白提款單供盛潔瑜領取贓款之行為，不
    構成共同侵權行為，惟原告收受贓款之洗錢行為致被告追回詐騙貸之困難度增加
    ，仍對被告構成一般之侵權行為，被告自得依民法第三百三十四條第一項前段及
    依開戶總約定書壹、一般約定事項第十二條之規定，以原告對被告所負之侵權行
    為債務於九十五萬元及其法定利息之範內，與被告對原告所負之消費寄託返還債
    務主張抵銷。再原告收受被告九十五萬元之貸款，並無法律上之原因，純係基於
    盛潔瑜向被告所為之詐貸行為而受有利息，致原告受有九十五萬元之損失，縱其
    嗣後所受利益已因盛潔瑜利用原告所提供之提款單領取該筆贓款而不存在，依民
    法第一百八十一條第二項之規定，被告仍得以原告對其所負之不當得利返還債務
    主張抵銷。又被告係合理懷疑原告與盛潔瑜有共同侵權行為，故被告行使抵銷權
    係合法保護被告之財產權，且被告係以存證信函之方式行使抵銷權，對原告提供
    帳戶供他人領取贓款之行為，並未對外散佈，係經由原告向被告起訴後，方為本
    院等第三人所知，故被告合法行使抵銷權並未侵害原告之名譽。另被告所提供之
    存提款服務，並無任何安全或衛生上之危險，原告依消費者保護法請求懲罰性賠
    償，亦屬無據等語，資為抗辯，並聲明駁回原告之訴，願供擔保請准宣告免為假
    執行。
五、經查原告主張其於八十八年十二月間與被告簽訂投資理財專案契約，委由被告進
    行理財事宜，並開設新台幣、美金、日圓及歐元等理財專戶，存入一百萬元，由
    被告指派理財專員沈明光進行理財規劃及投資事宜，雙方並約定原告得隨時結清
    帳戶，由被告結算後返還予原告。然被告竟於八十三年十月三日寄發存證信，以
    原告與被告之行員盛潔瑜共同盜用被告之款項，應負共同侵權行為之連帶責任為
    由，就原告之新台幣存款一千九百九十六點三五元，美元存款八千二百六十七點
    二八美元，日圓存款九十八萬二千二百○一日圓，歐元存款九千三百七十五點九
    八歐元，盡數主張抵銷之事實，業據其提出存證信函為證（見本院卷第八、九頁
    ），且為被告所不爭，自堪信為真。又原告主張其並無被告所指之侵權行為，被
    告主張抵銷不合法，且盛潔瑜為脫免其偽造文書之犯行，於法院審理時誣陷原告
    為共犯，被告亦誣指原告為共犯而以不存在之債權對原告之存款抵銷，已侵害原
    告之名譽權，應負侵權行為之賠償責任。又被告惡意剋扣原告之存款，對原告之
    存款產生安全上之危險，致原告受有損害，應給付消費者保護法五十一條規定之
    懲罰性損害賠償金等語，則為被告所否認，並以前詞置辯。經查：
（一）按金融機關與客戶間之乙種活期存款契約，具有消費寄託之性質，客戶得隨時
      請求返還寄託物（最高法院五十七年台上字第二九六五號）。本件原告向被告
      開設新台幣、美金、日圓及歐元等活期儲蓄帳戶，自八十九年十月三日止，共
      計有新台幣存款一千九百九十六點三五元，美元存款八千二百六十七點二八元
      ，日幣存款九十八萬二千二百○一元，歐元存款九千三百七十五元點九八元，
      並約定原告得隨時結清帳戶，由被告結算後返還予原告之事實，為兩造所不爭
      ，則原告依消費寄託契約請求被告返還前揭存款，自屬有據，原告聲明第一項
      請求返還新台幣存款超過一千九百九十六點三五元之部分，尚非有據。另原告
      請求自八十九年十月三日起起算遲延利息之部分，因兩造之開戶約定書壹、一
      般約定事項十六條係約定：「除另有約定外，本行與客戶均得以書面通知而終
      止本約定書項下之各項帳戶或往來關係，屆時，本行應按規定將存款餘額返還
      客戶」，有開戶約定書在卷可稽（見本院一七三頁），而原告並未舉證其於八
      十九年十月三日前曾以書面請求被告返還系爭存款，且其於八十九年十月九日
      回覆被告主張抵銷之律師函，僅要求被告解除前揭帳戶之查扣，並未要求結清
      帳戶，迄九十一年六月十四日才以律師函表示要結算投資金額，該函於同年六
      月十七日送達被告，有上開律師函及回執附卷可稽（見本院卷第十頁、第一一
      五頁、一一六頁），故兩造之消費借貸關係應至同年六月十七日始終止，法定
      遲延利息應自其翌日即同年六月十八日起算，則原告請求逾此部分之利息，自
      非有據。
（二）被告雖抗辯原告與訴外人被告之前行員盛潔瑜有共同詐領被告之貸款九十五萬
      元，其得以對原告之侵權行為損害賠償請求權與原告之消費寄託返還請求權主
      張抵銷云云，惟為原告所否認。查訴外人盛潔瑜於八十九年一月八日將虛偽資
      料輸入被告電腦系統詐欺被告九十五萬元之貸款後，將贓款匯入原告帳戶，並
      利用原告親簽之提款單於八十九年一月十九日將其中二十五萬元贓款匯入自己
      於被告銀行所開設之帳戶，又於八十九年一月二十八日利用相同手法提領剩餘
      贓款七十萬元，致被告受有九十五萬元之損失一節，為原告所不爭，並有台灣
      高等法院九十年度上訴字第三七九三號刑事判決在卷可憑（見本院卷第十九頁
      ）。雖訴外人盛潔瑜於前揭刑事案件二審審理時稱係與原告共謀以電腦操作，
      詐欺被告以投資基金云云，惟此與其初供「原告係伊友人，所以將帳戶交予我
      保管，我是在其不知情之情況下，擅自使用其個人帳戶，其未參與本案」等語
      不符，有前揭判決可稽（見本院卷第二十一頁），已難遽信。又盛潔瑜雖僅擔
      任被告放款部門電腦建檔處理員，非負責原告之信託投資業務，惟原告基於其
      與盛潔瑜間私人之情誼及信賴，願將其帳戶及空白提款單交予與信託投資業務
      無關之盛潔瑜保管，亦與常情無違，自難以此即遽認其二人有共謀。再被告於
      八十九年一月及二月間寄發予原告之月結單上固記載多筆盛潔瑜詐領款項之進
      出記錄，有被告提出之月結單可證（見本院卷第九十四頁至第九十八頁），惟
      原告否認有收到該二個月份之月結單，被告復未能舉證以實其說，且縱認原告
      有收受，因原告對於月結單之內容是否有誤，並無向被告反應之義務，其怠於
      通知被告之效果僅是推定該月結單之內容為真正而已，此觀之開戶約定書第七
      條約定：「：如客戶發現月結單內容有不符時，應於收到月結單後十五日內通
      知本行查明，否則推定為其內容無誤」至明（見本院卷第一五０頁），故亦不
      得以原告未向被告通知月結單之內容有異即逕認其二人有共謀，且前揭刑事案
      件亦認定原告不知情，並非共犯，有前揭判決可稽，是被告既未能舉出其他證
      證明原告將其帳戶及空白提款單交予盛潔瑜保管之目的即是為與盛潔瑜共同詐
      取被告之貸款，則被告抗辯原告與盛潔瑜係共謀云云，尚非可採。
（三）被告雖又抗辯原告將帳戶及其親簽之空白提款單交給盛潔瑜使用，為損害造成
      之共同原因，縱無共謀，其仍應負共同侵權行為責任云云，惟民法第一百八十
      五條共同侵權行為責任之成立，係以各共同行為人均須具備民法第一百八十四
      條侵權行為之成立要件為前提。被告既無法證明原告對盛潔瑜之犯行有共謀或
      知情，則原告於不知情之情形下將其帳戶及空白取款條交由盛潔瑜保管使用，
      依常情自不可能預見盛潔瑜會詐領被告之貸款並將之用以領取詐得之款項，且
      原告對月結單之內容是否有異亦不負向被告反應之義務，已如上述，則原告將
      其帳戶及空白取款條交由盛潔瑜保管使用，且未對月結單之內容提出異議，自
      無過失，且與被告所受之損害無相當因果關係，亦無不法可言，自不構成侵權
      行為，被告執此抗辯原告仍應負共同侵權行為責任，自非可取。又被告既無法
      舉證證明原告將其帳戶及其親簽之空白取款單交由盛潔瑜保管使用之目的即是
      為便利盛潔瑜提領詐取之款項，則其抗辯原告有收受盛潔瑜贓款之洗錢行為，
      亦構成侵權行為，即非可採。從而，被告抗辯其對原告有侵權行為損害賠償請
      求權，並得據以抵銷云云，自非可取。
（四）被告另抗辯原告提供帳戶收受贓款，構成不當得利，應依民法第一百七十九條
      規定負返還之責，被告亦得據以主張抵銷云云。惟按不當得利之成立，係以無
      法律上之原因而受利益，致他人受損害為要件。訴外人盛潔瑜詐取貸款後，既
      由其一人全數領走，此為兩造所不爭，則受有該筆九十五萬元款項之利益者，
      乃係訴外人盛潔瑜，而非原告，縱盛潔瑜係先將款項撥入原告帳戶後才領取，
      惟該筆款項於尚未被領出前既仍為被告所有，原告自無受有任何利益，不構成
      不當得利，則被告執前詞抗辯其得主張抵銷云云，並非可取。
（五）原告另主張盛潔瑜於前揭刑事案件審理時為脫免己身偽造文書之罪行，而誣陷
      原告為共犯，致使原告名譽嚴重受損，雖經法院審理後認定原告不知情為被害
      人，惟被告竟仍於前揭存證信函中誣指原告為共犯，並以不存在之債權對原告
      之存款主張抵銷，侵害原告之名譽權，被告應就盛潔瑜侵害原告名譽之行為負
      民法第一百八十八條僱用人之連帶賠償責任，並就其自己誣指原告為共犯之行
      為，負侵權行為賠償責任云云，惟按民法第一百八十八條僱用人責任之適用，
      係以受僱人因執行職務，不法侵害他人之權利為前提，是訴外人盛潔瑜縱於刑
      事案件審理時指稱原告有共謀，因此係其以被告之身分於法院開庭時所為之陳
      述，與其執行其職務之行為無關，被告自不負僱用人之連帶賠償責任。又被告
      固以前揭信函表示原告應與盛潔瑜負共同侵權行為之損害賠償責任，並主張抵
      銷，惟前揭存證信函送達之對象僅為原告一人，並未對外散佈，被告之名譽自
      不因此而受有損害，且被告之目的係為行使抵銷權，難認其有侵害原告名譽之
      故意或過失，而原告復未能舉證其名譽受有損害，則原告主張被告本身有侵害
      其名譽權之侵權行為，並請求被告應賠償其名譽受損之精神慰撫金一百萬元及
      登報道歉云云，亦不足取。
（六）至原告主張被告惡意剋扣原告之存款，對原告之存款產生安全上之危險，致原
      告受有損害，應給付消費者保護法第七條及第五十一條規定之懲罰性損害賠償
      金云云，按消費者保護法第七條所規定之商品製造者或服務提供人之侵權責任
      ，係以其提供之商品或服務有安全或衛生上之危險，致生損害於消費者或第三
      人之生命、身體、健康、或財產為要件。被告為銀行業者，以提供金融服務為
      主要營業項目，其提供之存提款業務，其本質上並無任何安全或衛生上之危險
      ，且被告係因行使抵銷權而拒絕返還存款，並非因其提供之存款服務本身即有
      安全上之危險致無法返還存款，自與前揭消費者保護法第七條之規定不符，而
      無同法第五十一條之適用，是原告據此主張被告應給付懲罰金損害賠償金三百
      七十萬四千六百七十一元，亦非可取。
六、綜上所述：原告依消費寄託契約請求被告給付原告新台幣一千九百九十六元參角
    伍分、美金八千二百六十七點二八元、歐元九千三百七十五點九八元、日幣九十
    八萬二千二百零一元，及自九十一年六月十八日起至清償日止，按年息百分五計
    算之利息，洵屬有據，應予准許。逾此範圍之請求，洵屬無據，不應准許。
七、兩造均陳明願供擔保，請求宣告假執行或免為假執行，經核原告勝訴部分，核無
    不合，爰分別酌定相當之擔保金額宣告之；至原告敗訴部分，其假執行之聲請，
    已失所依據，不予准許。
丁、據上結論：本件原告之訴為一部有理由，一部無理由，依民事訴訟法第七十九條
    、第三百九十條第二項、第三百九十二條第二項，判決如主文。
中　　　華　　　民　　　國　　九十三　　年　　　六　　　月　　三十　　　日
                    　　　　　　　　　　台灣台北地方法院民事第三庭
                      　　　　　　　　　　　審判長法  官  張靜女
                                                  法  官  賴錦華
                                                  法　官　李宜娟
右正本係照原本作成
如不服本判決應於送達後二十日內向本院提出上訴狀
中　　　華　　　民　　　國　　九十三　　年　　　六　　　月　　三十　　　日
                                              法院書記官  高菁菁
